【裁判字號】    97,訴,1082
【裁判日期】    980623
【裁判案由】    恐嚇等
【裁判全文】
臺灣臺北地方法院刑事判決              97年度訴字第1082號
公  訴  人  臺灣臺北地方法院檢察署檢察官
被      告  甲○○
                   （另案於臺灣雲林第二監獄執行中）
            丁○○
                      號2樓
                      樓
上列被告因恐嚇等案件，經檢察官提起公訴（96年度偵字第1944
3號），本院判決如下：
    主  文
甲○○共同以強暴、脅迫妨害人行使權利及使人行無義務之事，
處有期徒刑陸月，如易科罰金，以新臺幣壹仟元折算壹日。
丁○○共同以強暴、脅迫妨害人行使權利及使人行無義務之事，
累犯，處有期徒刑陸月，如易科罰金，以新臺幣壹仟元折算壹日
。
    事  實
一、丁○○前(一)於民國85年間，因殺人未遂案件，經臺灣高等法
    院以87年度上更一字第100號判決判處有期徒刑5年2月，復
    經最高法院以89年度台上字第6861號判決駁回上訴，而於89
    年11月9日確定；(二)因偽造文書案件，經臺灣士林地方法院
    以90年度訴字第254號判決判處有期徒刑9月確定；(三)因妨害
    自由案件，經本院於92年7月31日以92年度易字第751號判決
    判處有期徒刑4月確定；嗣上開(一)、(三)2罪經本院於92年12月
    29日以92年度聲字第2077號裁定定應執行刑為有期徒刑5年4
    月確定。於90年4月27日入監執行，並與前開(三)之罪接續執
    行，嗣於94年11月3日縮短刑期假釋出監並付保護管束，於
    96年1月11日保護管束期滿，未經撤銷假釋，其未執行之刑
    ，以已執行論，視為執行完畢。詎丁○○猶不知悔改，因甲○○向其友人乙○○借錢，乙○○告知有人欠其新臺幣（下
    同）18萬元，惟其無法覓得該債務人，若甲○○討得該欠款
    ，可全部給甲○○。甲○○追討該欠款未果，惟認其有權向
    乙○○索取俗稱「走路工」之追討該欠款之報酬，竟與綽號
    「大象」之丁○○共同基於以強暴、脅迫妨害人行使權利及
    使人行無義務之事之犯意聯絡，於96年6月1日下午4時40分
    許，與不知情之綽號「大頭仔」等3名真實姓名、年籍均不
    詳之成年男子，一同前往位於臺北市文山區○○○街176號
    對面乙○○工作之工地，先由丁○○與其中2名真實姓名年
    籍不詳之男子登上該工地4樓找乙○○，乙○○自願隨其等
    至該工地旁邊之地面上交涉，並拒絕給付上開追討欠款之報
    酬7萬元，丁○○即對乙○○恫嚇稱：「我帶你去觀音山喝
    咖啡！」，甲○○隨即亦附和恫稱：「不要再說那麼多，押
    走！押走！」，並強拉乙○○之手，而妨害其行使自由行動
    之權利，因該綽號「大頭仔」之真實姓名、年籍均不詳之成
    年男子（以下逕稱「大頭仔」）制止，甲○○始放手，致乙○○心生畏懼，始答應給付7萬元予甲○○、丁○○，而使
    乙○○行無義務之事。嗣因警察獲報到場，甲○○、丁○○
    遂離開該工地，且因乙○○報警究辦，而悉上情。
二、案經乙○○訴由臺北市政府警察局文山第一分局報請臺灣臺
    北地方法院檢察署檢察官偵查起訴。
    理  由
壹、有罪部分：
一、按被告以外之人於審判外之言詞或書面陳述，除法律有規定
    者外，不得作為證據。被告以外之人於審判外之陳述，雖不
    符刑事訴訟法第159條之1至第159條之4之規定，而經當事人
    於審判程序同意作為證據，法院審酌該言詞陳述或書面陳述
    作成時之情況，認為適當者，亦得為證據；當事人、代理人
    或辯護人於法院調查證據時，知有第159條第1項不得為證據
    之情形，而未於言詞辯論終結前聲明異議者，視為有前項之
    同意。刑事訴訟法第159條第1項、第159條之5分別定有明文
    。經查，告訴人乙○○於警詢時之指訴、證人丙○○於偵訊
    時之證述固屬傳聞證據，惟被告、公訴人於本院言詞辯論終
    結前，均未對於其證據能力聲明異議，而視為同意上開證據
    具有證據能力，本院審酌各該陳述作成時之情況，認亦無違
    法或不當之情事，是上開證據應具有證據能力。
二、訊據被告甲○○、丁○○固坦承其等有於上開時間一同前往
    上開工地找告訴人乙○○之事實，惟均矢口否認有何強制未
    遂及恐嚇取財未遂之犯行，被告甲○○辯稱：伊當時係僅因
    工作上發生誤會而與告訴人起口角，並非為索取「走路工」
    ，亦未恫稱：「不要再說那麼多，押走！押走！」，且伊雖
    有拉告訴人之手，然只是要嚇嚇他而已云云。被告丁○○則
    辯稱：伊當時雖與告訴人吵架，然未對其恫嚇稱：「我帶你
    去觀音山喝咖啡！」云云。經查：
  (一)證人即告訴人乙○○於本院審理時證述：被告甲○○前向伊
    借錢，伊告知甲○○有人欠伊18萬元，惟伊無法覓得該債務
    人，若被告甲○○討得該欠款，可全部給他。嗣於上開案發
    時間，被告甲○○、丁○○一同前往上開工地找伊，伊自願
    隨被告丁○○及2名不知情之真實姓名、年籍均不詳之成年
    男子，從該工地4樓步行至該工地旁邊之地面交涉，並拒絕
    給付被告丁○○所要求追討該欠款之報酬7萬元，被告丁○○即對伊恫嚇稱：「我帶你去觀音山喝咖啡！」，甲○○隨
    即亦對伊恫稱：「不要再說那麼多，押走！押走！」，並強
    拉伊的左手，當時為伊女友之丙○○及伊母親在場見狀，即
    由丙○○拉住伊的右手、伊母親抱住伊，以免伊被帶走，嗣
    因「大頭仔」制止，被告甲○○始放手，致伊心中感到害怕
    ，而答應付該7萬元予被告2人，後因警察獲報到場，被告2
    人遂離開該工地等語明確（見本院卷第55頁至第67頁）；證
    人即告訴人乙○○之妻子丙○○於本院審理時亦證述：當時
    被告甲○○、丁○○至該工地找告訴人，被告丁○○向告訴
    人要錢，但雙方談不攏，被告丁○○即對告訴人恫嚇稱：「
    我帶你去觀音山喝咖啡！」，被告甲○○亦對告訴人恫稱：
    「不要再說那麼多，押走！押走！」，並拉住告訴人之手，
    伊見狀即與乙○○之母將其往回拉，且伊大喊報警，「大頭
    仔」亦有出言制止，被告甲○○始放手，致伊心中感到害怕
    ，嗣因警察獲報到場，被告等遂離開該工地等語綦詳（見本
    院卷第68頁至第76頁）。經核上開證人乙○○於本院審理時
    之證訴與證人丙○○於本院審理時之證述大致相符，且核與
    其於警詢時之指訴、證人丙○○於偵查中之證述亦無扞格之
    處（見偵查卷第10頁至第12頁、第44頁至第45頁），佐以證
    人乙○○、丙○○與被告2人間並無深仇大恨，證人乙○○
    尚且與被告甲○○為多年好友之情，業據證人乙○○於本院
    審理時證稱屬實（見本院卷第56頁），並為被告甲○○自承
    無誤，又證人乙○○就被告2人本案犯行業已表明不願再追
    究等情，亦據告訴人乙○○於本院審理時指述明確（見本院
    卷第82頁），是證人乙○○、丙○○自無甘冒偽證重罪而設
    詞誣陷被告為虛偽證述之理，從而，證人乙○○、丙○○之
    前開證述，應堪採信，而足認告訴人本不願給付該7萬元之
    款項，係因被告丁○○對告訴人恫嚇稱：「我帶你去觀音山
    喝咖啡！」，被告甲○○隨即亦附和恫稱：「不要再說那麼
    多，押走！押走！」，並強拉告訴人之手，而妨害其行使自
    由行動之權利，且致告訴人心生畏懼，始答應給付7萬元予
    被告甲○○、丁○○，而使告訴人行無義務之事甚明。
  (二)證人乙○○於本院審理時固先證稱：當被告丁○○向伊索取
    7萬元，還說要帶伊去觀音山喝咖啡，且被告甲○○亦對伊
    恫嚇稱：「不要再說那麼多，押走！押走！」時，伊並未感
    到害怕，因伊知被告2人是嚇伊的，又當警察獲報到場時，
    伊有向警察說「沒有事」云云（見本院卷第57頁）。惟經檢
    察官與之再三確認後，復改證稱：當伊聽到被告丁○○說要
    帶伊去觀音山喝咖啡，且被告甲○○亦恫稱要將伊押走，並
    動手拉伊時，伊感到十分害怕，始答應給付被告2人7萬元，
    另伊亦因為害怕，而未向到場之警察求救或說任何話語等語
    明確（見本院卷第58頁至59頁、第61頁、第63頁）。按刑法
    上所謂恐嚇，祇須行為人以足以使人心生畏怖之情事告知他
    人即為已足，其通知危害之方法並無限制，凡一切以直接之
    言語、舉動，或其他足使被害人理解其意義之方法或暗示其
    如不從將加危害，而使被害人心生畏怖者，均應包括在內。
    而該言語或舉動是否足以使他人生畏怖心，應依社會一般觀
    念衡量之，如行為人之言語、舉動，依社會一般觀念，均認
    係惡害之通知，而足以使人生畏怖心時，即可認屬恐嚇（最
    高法院22年上字第1310號判例意旨參照）。被告丁○○於前
    揭時、地向告訴人要求給付7萬元之走路工報酬未果，隨即
    向告訴人稱：「我帶你去觀音山喝咖啡」，被告甲○○亦附
    和稱：「不要再說那麼多，押走！押走！」，衡諸社會一般
    觀念，此種行為舉動確足使人感受到血光、警示之意味，足
    令一般人感覺生命、身體受到威脅，其行為於客觀上已可認
    屬惡害之通知，並達足使人心生畏怖之程度，此觀之證人乙○○、丙○○於本院審理時均證述：渠等於員警獲報到場後
    ，均噤聲不語，而未敢向員警表示求救之情益明（見本院卷
    第59頁、第70頁），核與證人即當時獲報到場之員警蔡坪錕
    於本院審理時證稱：伊至現場時，見到6、7人分為兩邊，當
    時氣氛有一點詭異，好像僵在那邊，伊當時有向雙方再三確
    認有無需要警方協助，但雙方均表示沒有，又依所謂的雙方
    ，即是偵查卷第14頁所附伊所製作文山第一分局受理各類案
    件紀錄表內「處理情形」欄中所記載之甲○○與黃修放（所
    記載之出生日期、身分證字號均與被告丁○○相同）2人等
    語（見本院卷第80頁）大致相符，堪認證人乙○○、丙○○
    確已因被告2人之前揭作為而懼怕非常，縱使遇有員警前來
    關心，亦噤若寒蟬，且其等因被告2人之恫嚇及強拉行為所
    生恐懼之心，業已反映於現場之氣氛中，而為證人蔡坪錕所
    察知，是應以證人乙○○於本院審理中證述：伊對於被告2
    人上開恫嚇之詞及強拉動作，感到十分害怕等語，較為可採
    ，至其原先證述：伊並未感到害怕，因伊知道被告2人是嚇
    伊的云云，應係證人乙○○混淆案發當時之心理狀態及事過
    境牽後之感受認知所致。從而，自難以證人乙○○就其當時
    是否有心生畏懼乙情之陳述先後有所歧異，及其於警察獲報
    到場時，未向員警求救等情，遽採為對被告2人有利之認定
    。
  (三)綜上，被告2人上開所辯無非卸責之詞，不足採信，本案事
    證明確，被告2人犯行均堪以認定，均應予依法論科。
三、論罪科刑：
  (一)查被告甲○○、丁○○乃一同前往上開工地向告訴人索取7
    萬元之款項，且被告丁○○對告訴人恫嚇稱：「我帶你去觀
    音山喝咖啡！」，被告甲○○亦隨之附和恫稱：「不要再說
    那麼多，押走！押走！」，並強拉告訴人之手，而妨害其行
    使自由行動權利及使其無義務之事，時空密接、目的同一，
    足認被告2人具有犯意聯絡及行為分擔。核被告2人所為，均
    係犯刑法第304條第1項之以強暴、脅迫妨害人行使權利及使
    人行無義務之事罪。被告2人就上開犯行有犯意聯絡與行為
    分擔，皆為共同正犯。起訴書固認被告2人均係犯刑法第304
    條第2項、第1項之強制未遂罪，及同法第346條第3項、第1
    項之恐嚇取財未遂罪。惟被告2人共同基於以強暴、脅迫妨
    害人行使權利及使人行無義務之事之犯意聯絡，各自分擔上
    開所為之脅迫及強暴行為，業已妨害告訴人行使自由行動權
    利及使其行無義務之事，而成為其強制行為之一部，自該當
    係刑法第304條第1項之以強暴、脅迫妨害人行使權利及使人
    行無義務之事既遂罪，不再另論刑法第305條之恐嚇危害安
    全罪，亦非同條第2項、第1項之強制未遂罪。
  (二)又按刑法第346條第1項之恐嚇取財罪，其構成要件有二：須
    有為自已或第三人不法所有之意圖；須有以恐嚇使人將本人
    或第三人之物交付之行為，二者缺一，即不能成立該罪；又
    行為人僅以恐嚇方法使人交付財物，而無不法所有之意圖者
    ，縱令其行為或可成立他項罪名，要無以刑法第346條恐嚇
    取財罪相繩之餘地（最高法院49年台上字第1636號判例、24
    年上字第3666號判例意旨參照）。查被告甲○○前向告訴人
    借錢，告訴人告知被告甲○○若覓得上開欠其18萬元之債務
    人並討得該欠款，可全部給被告甲○○等情，業據證人乙○○於本院審理時證述無誤（見本院卷第56頁）。衡情此處所
    謂之「可全部給被告甲○○」，應係「借與」被告甲○○之
    意，而非「贈與」，被告甲○○仍負返還該借款之義務，堪
    認被告甲○○討得上開欠款之利益最終仍歸於告訴人，即被
    告甲○○仍係為告訴人之利益而追討該欠款，是被告甲○○
    因追討該欠款未果，而認其有權向告訴人索取追討該欠款報
    酬之情，尚與常情無重大悖逆，從而被告甲○○、丁○○既
    係為向告訴人索取上開催討欠款所付出勞力之報酬，始共同
    為本案犯行，堪認其等主觀上應無不法所有意圖，是被告甲○○、丁○○之上揭犯行，顯與恐嚇取財罪之構成要件有間
    ，公訴意旨認被告甲○○、丁○○均係涉犯刑法第346條第1
    項之恐嚇取財罪嫌，容有未洽，惟其基本社會事實相同，爰
    依刑事訴訟法第300條規定變更起訴法條。再被告丁○○有
    如事實欄所載之科刑及刑之執行之紀錄，有臺灣高等法院被
    告前案紀錄表1份附卷可查，其受有期徒刑執行完畢後，5年
    以內故意再犯本案有期徒刑以上之罪，為累犯，應依刑法第
    47條第1項規定，加重其刑。爰審酌被告甲○○、丁○○不
    思以合法途徑處理其等與告訴人間之財務糾紛，竟率爾採取
    前揭強暴、脅迫之手段，且被告甲○○在出言恫嚇之餘，尚
    動手強拉告訴人，惡性更為重大，非但使告訴人及其家人終
    日惶惶不安，同時嚴重危害社會安全秩序，且被告2 人犯後
    猶飾詞卸責，態度惡劣，毫無悔意，暨被告甲○○僅高中肄
    業、被告丁○○僅國中畢業程度，智識程度有限等一切情狀
    ，分別量處如主文所示之刑，並均諭知易科罰金之折算標準
    ，以示懲儆。
四、不另為無罪之諭知部分：
  (一)公訴意旨另以：被告甲○○於96年6月1日下午4時40分許，
    前往位於臺北市文山區○○○街176號對面告訴人乙○○工
    作之工地，欲向其索取俗稱「走路工」之為其追討欠款之報
    酬7萬元時，為告訴人拒絕，即由被告丁○○對告訴人恫嚇
    ：「沒錢沒關係，押走就好了！」，並於被告甲○○、丁○○2人共同基於妨害自由之犯意聯絡，動手強拉告訴人時，
    被告甲○○復恫稱：「我要讓你知道嚴重性在那，你根本就
    是在玩我」，致告訴人心生畏懼，因認被告2人就此部分亦
    涉犯強制未遂罪及恐嚇取財未遂之罪嫌。
  (二)按犯罪事實應依證據認定之，無證據不得認定犯罪事實，刑
    事訴訟法第154條第2項定有明文。又認定犯罪事實所憑之證
    據，雖不以直接證據為限，間接證據亦包括在內，然而無論
    直接證據或間接證據，其為訴訟上之證明，須於通常一般之
    人均不致有所懷疑，而得確信其為真實之程度者，始得據為
    有罪之認定，倘其證明尚未達到此一程度，而有合理之懷疑
    存在而無從使事實審法院得有罪之確信時，即應由法院為諭
    知被告無罪之判決，復按告訴人之告訴，係以使被告受刑事
    追訴為目的，是其陳述是否與事實相符，仍應調查其他證據
    以資審認，最高法院30年上字第816號、52年台上字第1300
    號、76年台上字第4686號判例意旨可資參照。
  (三)經查，訊據被告2人均堅詞否認有對告訴人為上開恫嚇之詞
    ，而被告丁○○於上揭時、地並未對告訴人恫嚇稱：「沒錢
    沒關係，押走就好了！」等情，業據證人乙○○於本院審理
    時證述無訛（見本院卷第63頁），再證人乙○○固於本院審
    理時證述：被告甲○○於離開該工地前，曾對伊恫稱：「我
    要讓你知道嚴重性在那，你根本就是在玩我」，致伊心中感
    到害怕等語（見本院卷第63頁），然質之當時同在現場見聞
    之證人即告訴人乙○○妻子丙○○於本院審理中卻證稱：伊
    不記得被告甲○○有說過此話等語明確（見本院卷第76頁）
    ，揆諸首開說明，自難逕認被告二人曾對告訴人為上開恫嚇
    之詞。此外，本院復查無其他積極證據足以證明被告2人有
    於前揭時、地為上開恫嚇言詞，自難遽認被告2人就此部分
    有何強制未遂罪或恐嚇取財未遂罪之犯行，惟此部分與被告
    2人上開經本院論罪科刑之犯行間，因公訴人認係有接續犯
    之實質上一罪關係，爰不另為無罪之諭知。
五、本案起訴書證據清單編號5之證據名稱為「臺灣雲林地方法
    院檢察署96年度調偵字第257號起訴書、臺灣雲林地方法院
    96 年度易字第649號判決」，其待證事項為「證明被告2人
    於本案事發後之96年6月18日晚間10時許，前往告訴人位於
    雲林縣北港鎮新厝里新厝93號住處，毀損告訴人所有之車輛
    、傷害告訴人之父母、恐嚇告訴人家人之事實，顯見被告2
    人確與告訴人有糾紛之事實」。惟該待證事項之事實發生時
    點乃於本件之後且相距達17日之久，難認與本件事實有何關
    聯性，且被告等上開犯罪事實已明，尚無調查該證據之必要
    ，附此敘明。
據上論斷，應依刑事訴訟法第299條第1項前段、第300條，刑法
第28條、第304條第1項、第47條第1項、第41條第1項前段，刑法
施行法第1條之1，判決如主文。
本案經檢察官蔡偉逸到庭執行職務
中    華    民    國    98    年    6    月    23    日
                  刑事第十庭  審判長法  官  林春鈴
                                    法  官  姚念慈
                                    法  官  謝昀璉
上正本證明與原本無異。
如不服本判決應於收受送達後10日內向本院提出上訴書狀，並應
敘述具體理由；其未敘述上訴理由者，應於上訴期間屆滿後20日
內向本院補提理由書（均須按他造當事人之人數附繕本）「切勿
逕送上級法院」。告訴人或被害人如對於本判決不服者，應具備
理由請求檢察官上訴，其上訴期間之計算係以檢察官收受判決正
本之日期為準。
                                    書記官  鄭雅文
中    華    民    國    98    年    6     月    30    日
附錄本判決論罪科刑依據之法條：
中華民國刑法第304條第1項。
中華民國刑法第304條
（強制罪）
以強暴、脅迫使人行無義務之事或妨害人行使權利者，處3年以
下有期徒刑、拘役或3百元以下罰金。
前項之未遂犯罰之。


司法院資訊處製作；財團法人民間司法改革基金會備份。
